【裁判字號】    90,訴,727
【裁判日期】    900530
【裁判案由】    偽造文書
【裁判全文】
臺灣臺中地方法院刑事判決                            九十年度訴字第七二七號
    公  訴  人  臺灣臺中地方法院檢察署檢察官
    被      告  乙○○
右列被告因偽造文書等案件，經檢察官提起公訴（八十九年度偵字第二０四五二號）
，本院判決如左：
    主  文
乙○○連續行使偽造私文書，足以生損害於他人，處有期徒刑拾月。
    事  實
一、乙○○自民國（下同）八十七年四月十一日起，至八十九年三月止，自任互助會
    首招攬互助會（下稱甲會），每會每名分別為新台幣（下同）一萬元，共有二十
    四會（包括會首），利息採內標方式，底標為八百元，約定每月十一日上午十時
    ，在台中縣大甲鎮幼獅工業區「濟業電子有限公司」內開標，甲○○參加二會；
    復自八十七年四月十五日起，至八十九年八月十五日止，擔任會首招攬互助會（
    下稱乙會），每會每名分別為二萬元，共十五會（包括會首，每二個月標一次）
    ，利息採內標制，約定每雙數月十五日晚上八時，在乙○○位於台中縣大甲鎮○
    ○路一七六號住處開標，甲○○參加一會。嗣上開二互助會正常運作四個月後，
    自八十七年八月間起，乙○○竟意圖為自己不法之所有，基於概括之犯意，未徵
    得甲○○之同意，見甲○○未親自到場標會，便俟機連續假冒甲○○之名義，簽
    寫甲○○姓名，且註記投標金，藉以偽造具私文書性質之投標單，並持之競標，
    藉以冒用甲○○之名義標取會款，足以生損害於甲○○本人，且對甲○○訛稱係
    其他會員得標，致使甲○○及其他活會會員陷於錯誤而仍繳交活會會錢給乙○○
    收執；其詳細情形為（一）於八十七年八月十五日（起訴書誤載為八十八年八月
    十五日），在台中縣大甲鎮○○路一七六號住處，於上揭乙會互助會投標日，乙
    ○○以甲○○之名義，偽造甲○○擬以二千五百元競標之投標單，參與競標，得
    標後向甲○○及其他活會會員收取每會一萬七千五百元之會款，共詐取得二十二
    萬七千五百元之會款（按乙會共有十五會，八十七年八月十五日係乙會第三次會
    ，因本案乙○○以甲○○名義冒標後，向其他十二會活會會員誆稱係甲○○得標
    ，向甲○○詐稱係其他會員得標，故乙○○於該次會共向十三名活會會員詐取得
    每會一萬七千五百元之互助會款）；（二）於八十七年九月十一日，在台中縣大
    甲鎮幼獅工業區「濟業電子有限公司」內，於上揭甲會互助會投標日，乙○○以
    甲○○之名義，偽造甲○○擬以一千五百元競標之投標單，參與競標，得標後向
    甲○○及其他活會會員收取每會八千五百元之會款，共詐取得十六萬一千五百元
    之會款（按甲會共有二十四會，八十七年九月十一日係甲會第六次會，因本案乙
    ○○以甲○○名義冒標後，向其他十七會活會會員誆稱係甲○○得標，向甲○○
    詐稱係其他會員得標，故乙○○於該次會，連同甲○○二會，共向十九會活會會
    員詐取得每會八千五百元之互助會款）；（三）於八十七年十月十一日，在台中
    縣大甲鎮幼獅工業區「濟業電子有限公司」內，於上揭甲會互助會投標日，乙○
    ○以甲○○之名義，偽造甲○○擬以一千五百元競標之投標單，參與競標，得標
    後向甲○○及其他活會會員收取每會八千五百元之會款，共詐取得十六萬一千五
    百元之會款（按甲會共有二十四會，八十七年九月十一日係甲會第七次會，因本
    案乙○○以甲○○名義冒標後，向其他十七會活會會員誆稱係甲○○得標，向甲
    ○○詐稱係其他會員得標，故乙○○於該次會，連同甲○○二會，共向十九會活
    會會員詐取得每會八千五百元之互助會款）。嗣於八十八年一月起，甲○○經其
    他會員告知乙○○已倒會，乃找乙○○協調還錢事宜，並進而得知冒標之事情。
二、案經甲○○訴請臺灣臺中地方法院檢察署檢察官偵查起訴。
    理  由
一、訊據被告乙○○固坦承有於前揭時地自任會首招攬互助會，且就告訴人甲○○所
    參加之三會（甲會二會，乙會一會）互助會，業經其於八十七年八月十五日，以
    二千五百元標走乙會之互助會，及於八十七年九月十一日及同年十月十一日，以
    一千五百元標走甲會之互助會，並分別向甲○○等活會會員收取會款之事實，惟
    辯稱：第一會（按即八十七年八月十五日以甲○○名義得標之乙會二萬元之互助
    會）伊有告訴甲○○說讓伊借標，甲○○有同意，而第二會（按即八十七年九月
    十一日以甲○○名義得標之甲會一萬元之互助會）及第三會（按即八十七年十月
    十一日以甲○○名義得標之甲會一萬元之互助會），伊事先沒有跟甲○○講就冒
    標的等語。然查：（一）被告乙○○所坦承之事實，並經告訴人甲○○於偵查及
    本院審理中指陳明確，復有八十七年四月十一日起會及同月十五日起會之互助會
    員單二份附卷可稽，足證被告前揭自白部分，確與事實相符；（二）至被告所辯
    稱其第一次冒標之互助會（按即八十七年八月十五日以甲○○名義得標之乙會二
    萬元之互助會）事先有獲得甲○○之同意借標云云，然查該事實為告訴人所堅決
    否認，並指稱：被告標會時，事先並沒有經過伊同意而冒標伊之會，一萬元的會
    ，被告於八十七年十二月才對伊說要借標，但伊沒同意，而二萬元的會，是在八
    十八年二月被告倒會，伊去找被告，被告才說已冒標了等語。是被告前揭所辯，
    即屬無據，而從被告於本院審理中坦承：伊標第一會，有向甲○○說要借標，得
    標後當月甲○○仍有繳活會的會錢等語，亦可證明被告應係向告訴人聲稱係其他
    會員得標而收取會款，蓋衡諸常情，告訴人若已同意將互助會借被告投標，即類
    似將二十餘萬之互助會款借錢給被告使用，則其當月是否會再繳納會款給被告，
    顯有疑問，故綜核各情應認告訴人之指訴為真，被告前揭所辯係避重就輕之詞，
    不足採信。況本案被告既有冒標告訴人前揭甲會互助會之二會活會之行為，則其
    上開所辯仍無解於其應負之罪責，自不待言；（三）末查，本件雖無被告所偽造
    之甲○○互助會投標單扣案為證，然查民間標會慣例，於開標之時均由活會會員
    到場（或託人投標）書寫姓名及標金之標單競標，由標金最高者得標，故本件被
    告前揭所供其有偽造甲○○之姓名及標金之標單競標等語，經核與民間互助會標
    會習慣相符，自堪採信。綜上所述，本案事證明確，被告犯行洵堪認定。
二、核被告右揭詐得會款之犯行，係犯刑法第三百三十九條第一項之詐欺取財罪。次
    按互助會標單，因僅記載姓名及一定金額，如徒憑該標單之內容觀之，殊不能明
    瞭其用意何在，必須依習慣或特約，始足以表示該金額係標取會款之利息，該姓
    名係標取會款之會員，而足以表示一定用意之證明，故該標單並非刑法第二百十
    條之私文書，而係同法第二百二十條、第二百十條以私文書論之私文書（最高法
    院八十七年度臺非字第一二號判決意旨參照），是被告右揭偽簽「甲○○」之名
    字及標金於標單，依刑法第二百二十條第一項之規定，該標單應以私文書論，故
    被告偽造上開標單，並持以行使之犯行，係犯刑法第二百十六條、第二百二十條
    第一項、第二百十條之行使偽造私文書罪。被告右揭偽造署押乃偽造私文書之部
    分行為，偽造私文書後行使，偽造之低度行為復為行使之高度行為所吸收，均不
    另論罪。被告先後多次詐欺取財及行使偽造私文書之犯行，時間緊接，犯罪構成
    要件相同，顯係基於概括之犯意反覆為之，均應依連續犯之規定論以一罪，並各
    加重其刑。其一行為詐騙多數人，為想像競合犯，應從一重處斷。又被告所犯上
    開詐欺取財及行使偽造私文書二罪間，有方法結果牽連犯之裁判上一罪關係，應
    從一重之行使偽造私文書處斷。爰審酌被告之品行、犯罪動機、目的、手段、所
    生危害及犯罪後坦承部分犯行，態度尚稱良好，雖與多數被害之活會會員達成和
    解，但迄未與告訴人和解等一切情狀，量處如主文所示之刑。至於被告偽造之「
    甲○○」之標單，因被告事後已遺失，業據被告供明在卷，衡情應已滅失，爰不
    予宣告沒收。
據上論斷，應依刑事訴訟法第二百九十九條第一項前段，刑法第五十六條、第二百十
六條、第二百十條、第二百二十條第一項、第三百三十九條第一項、第五十五條，罰
金罰鍰提高標準條例第一條前段，判決如主文。
中      華      民      國      九十      年      五    月    三十      日
                                      法  官  李  悌  愷
右正本證明與原本無異。
如不服本判決，應於判決送達後十日內向本院提出上訴狀（須附繕本），上訴於
臺灣高等法院臺中分院。
                                      書記官
中      華      民      國      九十      年      五    月    三十      日
附錄本案論罪科刑法條全文
刑法第二百十條：
偽造、變造私文書，足以生損害於公眾或他人者，處五年以下有期徒刑。
刑法第二百十六條：
行使第二百十條至第二百十五條文書者，依偽造、變造文書或登載不實事項或使登載
不實事項之規定處斷。
刑法第二百二十條第一項：
在紙上或物品上之文字、符號、圖畫、照像，依習慣或特約，足以為表示其用意之證
明者，關於本章及本章以外各罪，以文書論。
刑法第三百三十九條第一項：
意圖為自己或第三人不法之所有，以詐術使人將本人或第三人之物交付者，處五年以
下有期徒刑、拘役或科或併科一千元以下罰金。


司法院資訊處製作；財團法人民間司法改革基金會備份。
